ACORDAO-COMPLETO-2359526

ACÓRDÃO 1916/2019 ATA 30/2019 - PLENÁRIO

VISTOS, relatados e discutidos estes autos de denúncia dando conta de possíveis irregularidades praticadas pelo Conselho Regional de Arquitetura e Urbanismo do Estado de Mato Grosso (CAU/MT) no processo licitatório 634446/2018, destinado à aquisição de imóvel e realização de serviços de reforma, a fim de abrigar a nova sede do conselho no município de Cuiabá/MT,
ACORDAM os Ministros do Tribunal de Contas da União, reunidos em sessão extraordinária reservada do Plenário, ante as razões expostas pelo Relator, em:
9.1. conhecer da presente denúncia, por satisfazer os requisitos de admissibilidade previstos nos arts. 234 e 235 do Regimento Interno do TCU, para, no mérito, considerá-la improcedente;
9.2. dar ciência desta deliberação ao denunciante e ao Conselho Regional de Arquitetura e Urbanismo do Estado de Mato Grosso (CAU/MT) .

Denúncia acerca de possíveis irregularidades em processo licitatório destinado à aquisição de imóvel e realização de serviços de reforma, a fim de abrigar a nova sede do conselho no município de Cuiabá/MT.

Conselho de Arquitetura e Urbanismo do Estado de Mato Grosso (CAU-MT).

3. Denunciante: Identidade preservada (Lei 8.443/1992, art. 55).

13.1. Ministros presentes: José Mucio Monteiro (Presidente), Walton Alencar Rodrigues, Benjamin Zymler, Raimundo Carreiro, Ana Arraes, Bruno Dantas e Vital do Rêgo.
13.2. Ministro-Substituto convocado: Augusto Sherman Cavalcanti (Relator).
13.3. Ministros-Substitutos presentes: André Luís de Carvalho e Weder de Oliveira.

AUGUSTO SHERMAN

Adoto, como relatório, a instrução de mérito (peça 23) elaborada pela SecexTrabalho e aprovada pelos dirigentes daquela unidade técnica.
“INTRODUÇÃO
1. 	Trata-se de Denúncia; autuada em 19/09/2018; em face de Conselho do Arquitetura e Urbanismo do Estado de Mato Grosso; referente a possíveis irregularidades no processo de aquisição de imóvel para sede daquela Unidade Jurisdicionada.
2. 	As referências às páginas de peças, constantes nesta instrução, utilizam a numeração gerada automaticamente pelo programa aplicativo (software) de visualização e leitura dos documentos eletrônicos, e não a constante nos originais. Os atributos relevantes deste processo estão reunidos no quadro subsequente.
Extrato do Processo
	§
	Atributo
	Descrição
	Evidência

	3.1.
	Risco-Materialidade-Relevância
	A materialidade é alta (R$ 1.710.000,00) e o tema é relevante para a UJ.
	pç. 3

	3.2.
	Objeto
	possíveis irregularidades no processo de aquisição de imóvel para sede da unidade jurisdicionada.
	pç. 3

	3.3.
	Urgência
	Normal. A medida cautelar foi indeferida pelo Relator.
	pç. 7

	3.4.
	Datas de ocorrência dos fatos
	2017-2018
	pç. 3

	3.5.
	Data da Homologação
	19/05/2018
	pç. 19, p. 131

	3.6.
	Identificação do documento
	PR-75; IT-844
	
HISTÓRICO
	§
	Data
	Descrição
	Evidência

	4
	31/12/2010
	Publicada a Lei 12.378/2010, que regulamenta o exercício da Arquitetura e Urbanismo; cria o Conselho de Arquitetura e Urbanismo do Brasil - CAU/BR e os Conselhos de Arquitetura e Urbanismo dos Estados e do Distrito Federal - CAUs.
	pç. 2, p. 10

	5
	01/06/2015
	Deliberação Plenária CAU-MT 192/15: o Plenário do CAU-MT decide adquirir imóvel novo ou usado para instalação de sua sede. Após estudar o tema e pesquisar as opções, durante aproximadamente um ano, a Autarquia resolve não fazer aquisição direta.
	pç. 20, p. 3-4

	6
	10/06/2017
	Deliberação Plenária CAU-MT 352/1 7: o CAU-MT cria uma 'Comissão Temporária para Aquisição da Sede'.
	pç. 20, p. 4

	7
	06/09/2017
	Ofício CAU-MT 17.09.204/2017-PRES: o Denunciado oficia à SPU-MT, manifestando interesse em imóvel próprio da União para sediar a entidade. Posteriormente, tendo conhecimento da cessão do imóvel pretendido à Defensoria Pública do Estado do Mato Grosso, encaminha novo ofício (Ofício CAU-MT 18.01.001/2018-PRES) , em 04/01/2018, solicitando vista do processo de Cessão de Uso daquele imóvel.
	pç. 19, p. 9-12

	8
	06/01/2018
	O CAU-MT aprova a composição da Comissão Temporária (anteriormente criada) para tomar providências sobre a nova sede da instituição, pois ocupa salas alugadas com deficiências diversas. A referida Comissão concluiria, posteriormente, pela aquisição de imóvel com especificações descritas em Projeto Básico, entre elas: área privativa mínima de 310 m2 e valor máximo de R$ 1.800.000,00 (um milhão e oitocentos mil reais) .
	pç. 2, p. 10-14

	9
	15/01/2018
	Processo de Licitação 634.446/2018: autuado o Processo de Licitação: Aquisição de imóvel para instalação definitiva do CAU-MT.
	pç. 18, p. 30-149; pç. 19, p. 1-6

	10
	21/03/2018
	Edital: publicado Edital de Concorrência 01/2018 no DOU, prevendo a Sessão Pública para 23/04/2018, enquanto o Edital publicado no website previa para 24/04/2018
	pç. 3, p. 134; 18, p. 74

	11
	23/04/2018
	Sessão pública para recebimento e abertura dos envelopes referentes à Concorrência CAU-MT 01/2018. Na ata correspondente registrou-se que o representante da única empresa concorrente, Xingú Business Center, Sr. Alexandro Elias Benedetti, anuiu com a dilação de prazo, de vinte e quatro horas, para apresentação de novas propostas do certame em comento.
	pç. 3, p. 139-140

	12
	24/04/2018
	Sessão pública para recebimento e abertura dos envelopes referentes à Concorrência CAU-MT 01/2018. Na ata correspondente registrou-se a presença de dois concorrentes: Xingú Business Center e WSM Construtora e Incorporadora Ltda. O Presidente da Comissão, ao observar a divergência de datas, resolve 'frustrar o presente certame para a data do dia sete de maio do ano de dois mil e dezoito'.
	pç. 3, p. 142-143

	13
	27/04/2018
	Aviso de Licitação: publicação no DOU de novo Aviso de Licitação para a data de 07/05/2018, conforme decidido na Sessão de 24/04/2018.
	pç. 19, p. 128

	14
	07/05/2018
	Sessão pública para recebimento e abertura dos envelopes referentes à Concorrência CAU-MT 01/2018. Na ata correspondente registrou-se a presença de dois concorrentes: Xingú Business Center e Cesar Ternovi de Moraes. Registrou-se também que este último 'não apresentou carta de preposição, portanto não tem legitimidade para representar eventual empresa que estivesse interessada em participar do certame'. 
	pç. 3, p. 145

	15
	15/05/2018
	Sessão pública da Comissão de Licitação para abertura dos envelopes de preço, referentes à Concorrência CAU-MT 01/2018. Na ata correspondente registrou-se 'válida a proposta e declaramos vencedora da Concorrência 01/2018 do CAU/MT a empresa XINGU BUSINESS CENTER EMPREENDIMENTOS IMOBILIÁRIOS'.
	pç. 19, p. 130

	16
	19/05/2018
	Adjudicação e Homologação: o Presidente da Comissão Permanente de Licitação e o Denunciado (Presidente do CAU-MT) assinam o ‘Aviso de Resultado – Adjudicação e Homologação’.
	pç. 19, p. 131

	17
	19/07/2018
	Respondendo a denúncia, um fiscal do próprio CAU-MT compareceu ao imóvel em causa, a fim de proceder a fiscalização de rotina. Nessa ocasião ocorreu um incidente com desentendimento entre o fiscal e um Conselheiro do CAU-MT.
	pç. 3, p. 3-4, 20, p. 12-14

	18
	19/09/2018
	Formalizada a Denúncia perante o Tribunal, comunicando supostas irregularidades na aquisição do imóvel em causa: a) na fase interna do processo licitatório; b) na fase externa do processo licitatório; e c) na sessão pública de licitação.
	pç. 3

	19
	24/09/2018
	Instrução Técnica: Primeira instrução técnica, reconhecendo indícios de irregularidades: a) contradição no objeto licitado, em cujo edital consta a aquisição de imóvel, mas acaba por envolver também os serviços de reforma; b) inobservância da IN/SPU 22/2017; c) ausência de pesquisa e justificativa de preço; d) supressão de itens no anexo do edital; e) existência de proposta protocolada pelo vencedor do certame um mês antes da primeira publicação do edital; f) exigências supérfluas e potencialmente excludentes da participação de um maior número de licitantes interessados; g) indícios de direcionamento da licitação; h) não vinculação do procedimento licitatório ao edital; i) ausência de publicidade dos serviços de reforma e adequação no portal da do CAU/MT; j) afronta aos ditames legais na condução da licitação. A instrução propõe o conhecimento da denúncia, indeferimento da medida cautelar, diligência e oitiva do Denunciado, recebendo anuência da subunidade e da unidade técnica.
	pç. 4-6

	20
	18/10/2018
	O Relator acolheu a proposta da unidade técnica, determinando também a oitiva do Licitante Vencedor.
	pç. 7

	21
	30/10/2018
	A Auditoria Interna, acompanhada da Assessoria Jurídica do Conselho de Arquitetura e Urbanismo do Brasil (CAU-BR) , em cumprimento a Portaria da Presidência 235/2018, realiza, in loco, 'auditoria no Processo Licitatório CAU-MT 634.446/2018 (Concorrência 1/2018) e no contrato administrativo dele decorrente, para aquisição de sua sede própria, bem como nos demais atos e instrumentos ajustados para a contratação de obras e serviços relacionados ao mesmo empreendimento'.
	pç. 20

	22
	13/11/2018
	O Licitante Vencedor responde à oitiva formalizada pelo Tribunal.
	pç. 8; 13; 17

	23
	12/12/2018
	O Denunciado reponde à diligência e à oitiva formalizadas pelo Tribunal, após pedido e deferimento de prorrogação de prazo.
	pç. 9-12; 14-16; 18-19

	24
	27/12/2018
	O Denunciado encaminha o Relatório de Auditoria Especial Circunstanciada in Loco, produzido pelo Conselho de Arquitetura e Urbanismo do Brasil (CAU-BR) , referente à auditoria no Processo Licitatório CAU-MT 634.446/2018 (Concorrência 1/2018) e no contrato administrativo dele decorrente, executada em 30-31/10/2018.
	pç. 20

	Legenda: a data de um registro do Quadro Histórico corresponde ao início de uma ocorrência, quando essa for continuada.

EXAME DE ADMISSIBILIDADE
25.	Registra-se que a presente Denúncia preenche os requisitos de admissibilidade, haja vista ser a matéria de competência do Tribunal, estar presente o interesse público, referir-se a responsável sujeito a sua jurisdição, estar redigida em linguagem clara e objetiva, conter o nome legível do denunciante, sua qualificação e endereço, bem como encontrar-se acompanhada dos indícios concernentes a irregularidades ou ilegalidades (pç. 3) 

EXAME TÉCNICO
Exame Sumário
26. 	O Relator manifestou-se favoravelmente ao prosseguimento do feito, ao restituir o processo à unidade técnica para apuração (pç. 7) .
Resposta do Denunciado à Oitiva
27. 	O Denunciado respondeu à oitiva, manifestando-se sobre todos os apontamentos da Denúncia. Essas justificativas serão analisadas nos parágrafos subsequentes, mantendo a identificação das alíneas conforme Despacho do Ministro-Relator (pç. 7) .
a) contradição no objeto licitado
28. 	Apontamento: contradição no objeto licitado, visto que além de compra de imóvel, a licitação envolveria a execução de obra na ausência do Projeto Básico e do Projeto Executivo.
29. 	Resposta à oitiva: 'Não há qualquer contradição (...) Em nenhum momento o Edital exigiu do licitante vencedor a obrigação de realizar qualquer obra e/ou reforma no imóvel a ser adquirido. (...) O vencedor do certame, a fim de satisfazer o plano de necessidade contido no edital, por iniciativa e conta própria, adequou o objeto a ser adjudicado, o que se pode aferir da ART de execução 298.5340 anexa (...) , onde consta como contratante a própria XINGU BUSINESS CENTER EMP. IMOB. SPE LTDA. Por outro lado, o RRT 0.000.007.134.277, que tem como atividade técnica projeto de arquitetura de interiores, projeto de instalações hidrossanitárias prediais e projeto de instalações elétricas de baixa tensão, este sim é de responsabilidade do CAU/MT, mas não guarda nenhuma relação com a ART de execução de obra, que está em nome da licitante vencedora, nem com o objetivo da licitação (compra de imóvel) (pç. 1, p. 4-6) .
30. 	Análise: O objeto da licitação não incluiu a realização de obra de engenharia. Enquanto a propriedade do imóvel não foi transferida do Licitante Vencedor ao CAU-MT, a decisão de realizar quaisquer obras e a responsabilidade sobre elas era do primeiro. Esta análise será complementada em parágrafos subsequentes. Irregularidade elidida.
b) inobservância da IN/SPU 22/2017
31. 	Apontamento: inobservância, pelo CAU/MT, da determinação constante na IN 22/2017 da SPU/MP (art. 13) , que determina a verificação de disponibilidade de imóvel da União para atendimento da necessidade do órgão requerente.
32. 	Resposta à oitiva: o CAU/MT realizou pesquisa no Sistema Patrimonial da União, a fim de verificar se existia algum imóvel disponível e que poderia ser cedido para uso do Conselho, conforme demonstra documento anexo (pç. 19, p. 9-12) . Em resposta a SPU apresentou declaração de indisponibilidade (pç. 18, p. 48) , informando não ter nenhum imóvel que atendesse as necessidades do CAU/MT, de modo que a presente alegação deve ser afastada de plano.
33. 	Análise: A IN-SPU 22/2017 'estabelece os procedimentos operacionais para a aquisição, incorporação e regularização patrimonial de bens imóveis em nome da União'. O imóvel em causa foi adquirido em nome de uma autarquia da União, mas não em nome desta. De qualquer sorte, houve consulta à Secretaria de Patrimônio da União, conforme prova nos autos (pç. 19, p. 9-12) . Irregularidade elidida.
c) ausência de pesquisa e justificativa de preço
34. 	Apontamento: ausência da pesquisa de preços e correspondente justificativa, ante os preços praticados no mercado imobiliário. Descumprimento da IN-SPU 22/2017.
35. 	Resposta à oitiva: a Administração procedeu a pesquisa de preços no mercado junto a algumas construtoras (pç. 18, p. 49-67) , sendo que três delas apresentaram suas propostas de preços, declarando que os imóveis pesquisados atendiam aos requisitos mínimos previstos na solicitação de orçamento. Posteriormente, a Administração elaborou Quadro Comparativo de preços, a fim definir o preço referência para a contratação.
36. 	Análise: a IN-SPU 22/2017 não se aplica ao caso concreto, porque não se trata de aquisição de bem imóvel em nome da União. Independente ou não da incidência da referida norma, a pesquisa de preços é procedimento obrigatório em qualquer procedimento licitatório, mesmo que conduza a resultado deserto. A pesquisa foi realizada e os documentos constam do processo de licitação, inclusive quadro comparativo (pç. 18, p. 67) . Irregularidade elidida.
d) supressão de itens no anexo do edital
37. 	Apontamento: supressão dos itens 6, 7 e 8 do Anexo do Edital - Projeto Básico, pois a numeração das seções e parágrafos do documento salta do parágrafo 5.5. diretamente à Seção 9 (pç. 18, p. 95) .
38. 	Resposta à oitiva: o fato de o item 5.5 do Projeto Básico estar seguido do item 9, não passa de um mero erro material de numeração do Edital, o que não configura nenhuma ilegalidade. Ao contrário do que alega o denunciante, não houve supressão de especificações complementares pertinentes à licitação. O Edital de licitação e seus anexos continham todas as informações e especificações necessárias sobre o bem a ser adquirido e a realização da licitação, de modo que tal alegação deve ser afastada.
39. 	Análise: de fato, no Projeto Básico (Anexo I do Edital) , a seção '5. Da Proposta de Preços' é sucedida pela '9. Das Obrigações do Contratante e do Contratado' (pç. 18, p. 95) . Entretanto não há indício de supressão de informações necessárias ao processo licitatório. Trata-se de falha formal. Irregularidade elidida.
e1) proposta antecipada do licitante vencedor
40. 	Apontamento: suposta existência de proposta protocolada pelo então futuro licitante-vencedor desde 19/02/2018, portanto antes da publicação do Edital.
41. 	Resposta à oitiva: o CAU/MT procedeu à pesquisa de preços no mercado junto a algumas construtoras, sendo que três delas apresentaram suas propostas de preços. Dentre as empresas que apresentaram seus orçamentos, estava a licitante vencedora (...) a apresentação de proposta, pela mencionada futura licitante, na pesquisa de preços realizada pelo CAU/MT, na fase interna da licitação, não constitui nenhuma ilegalidade.
42. 	Análise: é comum as pesquisas de preço incluírem futuros licitantes, vez que são interessados naturais no fornecimento de bens, serviços ou obras. Quando da pesquisa de preços, no início de março/2018, portanto dois meses antes da sessão de recebimento de envelopes, a licitante vencedora (e outras duas construtoras) atendeu a pedido de orçamento, que embasou o preço máximo do objeto, o que não constitui ilegalidade (pç. 18, p. 48-67) . Irregularidade elidida.
e2) excessiva celeridade no processo licitatório
43. 	Apontamento: indícios de açodamento no processo licitatório: após transcorridos apenas dois dias contados do Aviso do Resultado, já fora definido em Súmula (Ata da Sessão Ordinária do Conselho, realizada em 19/05/2018) a definição do Plano de Trabalho para 'realizar obra no imóvel', antes mesmo da publicação no D.O.U. do Aviso do Resultado e Homologação, que se deu somente em 01/06/2018.
44. 	Resposta à oitiva: A - O contrato de locação das salas que ocupava até então, celebrado entre o CAU/MT e o locador E. Bravo, já se encontrava sob o regime de contratação de urgência, não podendo ser renovado, sob pena de infração administrativa, conforme demonstra documento anexo (pç. 19, p. 68-90) . B - Para não incorrer em ilicitude, o CAU/MT deveria locar outro imóvel que atendesse suas necessidades, cumprindo então todo o rito imposto pela legislação de regência, o que demandaria grandes esforços e tempo, tempo esse que não teríamos, haja vista o contrato de locação já se encontrar em regime de contração de urgência; ou então promover em tempo hábil, sua mudança para a nova sede do CAU/MT, adquirida nos termos do Edital de Concorrência 01/2018, providência que tomou; C - Face à urgência da mudança para a nova sede do CAU/MT, por ocasião da sessão plenária realizada no dia 19/05/2018, fora definido o Plano de Trabalho, para realizar obras na nova sede do CAU/MT. Ressalta-se que tais obras são de arquitetura de interior, conforme RRT de projetos, os quais ainda estão em elaboração, não guardando qualquer vínculo com o edital de licitação. Insta salientar que as Reuniões Plenárias do Ordinárias do CAU/MT são previamente agendadas, conforme Deliberação Plenária 400/18, de 03/02/2018 (pç. 19, p. 105) .
45. 	Análise: o referido contrato de locação (14/2017) da antiga sede do CAU-MT, em regime de urgência, pactuava prazo de vigência de 180 dias (10/12/2017-08/06/2018) (pç. 19, p. 68-78) ; um segundo contrato (5/2018) estabeleceu mais 180 dias (09/06/2018-05/12/2018) (pç. 19, p. 79-90) . É compreensível que o Denunciado tivesse pressa na ocupação do imóvel recém adquirido e que aproveitasse a Reunião Plenária Ordinária para tratar do tema. De fato, a rapidez da Autarquia não é usual, mas não é, por si só, procedimento ilegal. Irregularidade elidida.
e3) concessão de prazo acima do previsto no Edital (30 dias) , para a entrega do bem
46. 	Apontamento: concessão ao licitante-vencedor de prazo acima do previsto no Edital (30 dias) , para a entrega do bem em conformidade com as especificações.
47. 	Resposta à oitiva: oficialmente o prazo era de 30 dias, contados da assinatura da respectiva escritura pública de compra e venda. Entretanto, a minuta constante no Anexo VIII, do Edital de Concorrência Pública, em especial na sua Cláusula Sexta, admitiu que o CAU/MT, analisando o caso concreto, a seu critério e por conveniência e oportunidade, poderia dilatar o prazo inicialmente previsto.
48. 	Análise: o Anexo VIII do Edital, 'Minuta para elaboração de escritura pública' (pç. 18, p. 108) estabelece a faculdade de prorrogação da entrega. Assim sendo, o CAU-MT poderia, unilateralmente, prorrogar o prazo original de entrega (30 dias) , e o fez por 30 dias adicionais, o que não parece despropositado, considerando o interesse no imóvel em causa. Irregularidade elidida:
CLÁUSULA SEXTA: Além das obrigações previstas no Edital (...) 
§1° O VENDEDOR se compromete a entregar o imóvel conforme especificações contidas no Edital de Concorrência nº 01/2018 e Projeto Básico, no prazo de 30 (trinta) dias, a contar da assinatura da presente escritura pública. (...) 
§3° O CAU/MT, a seu critério e por conveniência e oportunidade, poderá dilatar o prazo previsto no §1° desta Cláusula. 66. Apontamento: concessão ao licitante vencedor de prazo acima do previsto no Edital (30 dias) , para a entrega do bem em conformidade com as especificações.
f1-5) exigências supérfluas e potencialmente restritivas da competição
49. 	Apontamento: especificações excessivas atípicas por parte do CAU/MT, que levaram a restringir a competitividade do certame e o direcionamento da licitação: 
	f1) raio máximo de três quilômetros do centro da cidade, uma vez que a depender de onde se define como sendo o centro da cidade, a maioria dos imóveis situados na Av. Historiador Rubens de Mendonça (também conhecida como Av. do CPA) — notório espaço de imóveis comerciais — estariam desclassificados, exemplos: Centro Político Administrativo (região que acolhe a maioria de entidades, inclusive o CAU-MT) e imóveis localizados além da Universidade Federal de Mato Grosso; 
	f2) tempo de construção máximo de cinco anos, visto que mesmo na condição de capital do Estado, o município de Cuiabá/MT não ostenta quantia infindável de imóveis comerciais tampouco é conhecida pela pujança na área de construção civil, via implantação frequente de novos empreendimentos imobiliários comerciais; 
	f3) número mínimo de dez vagas de garagem, quantidade esta que não tem correlação com o número de servidores efetivamente lotados no quadro permanente do conselho; 
	f4) estacionamento rotativo com distância máxima de cem metros; 
	f5) necessidade de elevadores, pois, de um lado, estar-se-ia marginalizando as salas térreas, e de outro, o direcionamento para edifícios comerciais e salas em andares superiores sem justificativas plausíveis.
50. 	Resposta à oitiva: os requisitos tiveram por base as necessidades do CAU/MT e foram devidamente justificados no processo licitatório: 
	f1) raio máximo de três quilômetros do centro da cidade: com o objetivo facilitar o acesso dos arquitetos e do público em geral ao Conselho Profissional; 
	f2) tempo de construção de no máximo de cinco anos: o CAU/MT não possui recursos orçamentários suficientes para adquirir um prédio antigo e reformar, e também o custo de manutenção do prédio novo é menor; 
	f3) número de vagas na garagem e a necessidade de estacionamento rotativo próximo ao imóvel a ser adquirido: exigências decorrentes de problemas com a sede anterior, que possuía apenas quatro vagas privativas na garagem; não havia vagas suficientes para conselheiros e funcionários que atendiam às reuniões noturnas das comissões; o estacionamento na área externa era escasso e a segurança e iluminação precárias; ademais, o número de vagas privativas exigidas no Edital é proporcional à área exigida no edital de licitação e seus anexos (mínimo 310 m2) ; 
	f4) estacionamento rotativo próximo: o Conselho recebia muitas reclamações dos arquitetos, face a dificuldade de vagas para estacionar. Ademais, muitos dos estacionamentos rotativos perto do edifício não tinham estrutura e segurança, e ainda havia um déficit de iluminação; 
	f5) elevador: tal exigência coaduna com o disposto no art. 29 da LC 102/2003 do Município de Cuiabá, bem como com as normas da ABNT. Ainda, busca garantir acessibilidade tanto a pessoas portadoras de deficiência como idosos com mobilidade reduzida.
51. 	Análise: o 'raio máximo' de três quilômetros representa um círculo de 28 km2, ou 22% da área do município, o que é considerável no caso de Cuiabá-MT, e restringe apenas parcialmente a competição. A especificação de uma construção recente também restringe, mas é justificável pelas razões apresentadas. O número de vagas na garagem é, como alegou o Denunciado, proporcional à área do imóvel, considerando não ser construção antiga. O estacionamento rotativo na distância máxima de cem metros é desejável, mas restringe a competitividade. A exigência de elevadores é descabida no caso de imóveis térreos e deveria ter sido associada a situação de pisos superiores ou subsolos; de qualquer forma, parece ser requisito inócuo: diante de oferta de andar térreo sem pisos superiores (portanto sem elevador) , o preço seria proibitivo pois incluiria o preço total do terreno; e tratando-se de andar elevado (ou mesmo subsolo) , a exigência é justificável. No conjunto, as especificações restringem moderadamente a competição, mas são justificadas para o caso concreto, exceto a última, que, entretanto, é inócua. Se algum licitante tivesse questionado os requisitos do Edital, esses aspectos deveriam ser analisados mais profundamente, mas não foi esse o caso concreto. Irregularidade elidida.
g) indícios de direcionamento da licitação, a orientação de restringir a competição
52. 	Apontamento: a Advogada do Denunciado, Assessora Jurídica do CAU-MT, em sede de deliberação sumulada (Súmula 01/2018) , teria declarado que o objetivo é a restrição da competição, dando a entender que o objetivo seria restringir a participação de outros concorrentes propositadamente.
53. 	Resposta à oitiva: em nenhum momento houve qualquer orientação da assessoria jurídica deste Conselho profissional acerca de necessidade de restrição excessiva da competição. Pelo contrário, a orientação dada sempre foi de que a descrição do imóvel a ser adquirido deveria ser feita de forma a atender as necessidades do CAU/MT, tomando o cuidado para não se exigir requisitos desnecessários ou supérfluos, que pudessem a levar ao direcionamento licitatório ou restrição excessiva. A orientação dada na Sessão Plenária 54/2016, ata anexa (pç. 19, p. 33-50) , inclusive com a presença do jurídico do Conselho Federal (CAU/BR) , foi no sentido de que a Administração deveria descrever suas necessidades, senão, por óbvio, todos os imóveis disponíveis existentes no Município poderiam ser adquiridos, o que poderia, eventualmente, não atender ao interesse público e às necessidades do CAU/MT.
54. 	Análise: 'Súmula', nestes autos, é o nome que se dá às Atas da Sessão Plenária do CAU-MT. A Súmula 01/2018 refere-se à Ata da Sessão Plenária 01/2018 (06/01/2018) . As atas referentes às reuniões do primeiro semestre/2018 foram pesquisadas no website do Denunciado e reunidas neste processo (pç. 21-22) . Não se localizou nesses documentos o trecho mencionado pelo Denunciante. Por outro lado, o Denunciado apresenta a Ata da Sessão Plenária de 30/07/2016, ocasião em que o assunto foi discutido, mas a proposta da Assessora Jurídica foi de que o Termo de Referência fosse bem elaborado e que o CAU-MT deveria definir suas necessidades (pç. 19, p. 49) , declaração que apenas repete exigência legal. De qualquer forma, analisando o trecho apresentado pelo Denunciante (pç. 3, p. 20) , quando a Advogada explica que 'o importante na hora de fazer a aquisição é descrever o que a administração quer, foi feito assim no processo anterior, mas não estava detalhado e vários imóveis se encaixavam no perfil', também daí não se depreende ilegalidade, considerando a necessidade de definir o imóvel-tipo adequado à Autarquia. Quanto a outros aspectos referentes a 'direcionamento’, já foram tratados na alínea anterior. Irregularidade elidida.
h) não vinculação do procedimento licitatório ao Edital;
55. 	Apontamento: o imóvel objeto da proposta vencedora não se encontraria apto, pois havia obra em andamento para adequação às exigências do Edital, conforme palavras do próprio Sr. Presidente do Conselho (pç. 3, p. 95) . Sendo certo que não cumpria as especificações da licitação na época.
56. 	Resposta à oitiva: a moderna construção atualmente contempla, em certos casos, planta flexível a fim de atender às necessidades dos clientes, não diferentemente para o caso em tela, após a adjudicação do bem, a licitante vencedora atendeu o plano de necessidade contido do Edital.
57. 	Análise: são comuns exigências licitatórias diferidas, exigíveis apenas do licitante vencedor após a adjudicação e homologação, com o intuito de não impor indesejáveis antecipações de despesa à totalidade dos licitantes, o que, então sim, restringiria a competição. Adequações moderadas no imóvel, às expensas do licitante vencedor, encaixam-se neste caso concreto, pois exigi-las já na fase de habilitação imporia despesa antecipada, sem garantia de que o imóvel fosse adquirido. Irregularidade elidida.
i) ausência de publicidade dos serviços de reforma e adequação no portal do CAU/MT
58. 	Apontamento: ausência de informação no Portal Transparência do CAU-MT no tocante à reforma para adequação do imóvel adquirido, exigência da Lei das Licitações.
59. 	Resposta à oitiva: conforme já mencionado anteriormente, o Edital de Concorrência 01/2018 refere-se apenas à aquisição de imóvel para abrigar a sede do CAU/MT, de modo que eventuais intervenções no imóvel para atender o plano de necessidades do Edital, foi única e exclusivamente de responsabilidade da licitante vencedora, ou seja, não foi contratada pelo CAU/MT.
60. 	Análise: o tema foi tratado nas alíneas 'a' e 'h' deste exame técnico: a obra de adequação do imóvel foi de responsabilidade do Licitante Vencedor, realizada por sua conta e risco no prazo de entrega de 30 dias de que dispunha, acrescido de mais 30 dias, por decisão unilateral (prevista no Edital) , de conveniência e oportunidade, do CAU-MT. Irregularidade elidida.
j1) afronta aos ditames legais na condução da licitação
61. 	Apontamento: conforme registrado na Seção 'Histórico' desta instrução, a data da Sessão Pública constante no Aviso DOU (pç. 3, p. 134) foi 23/04/2018, e no Edital publicado no website (pç. 18, p. 74) , 24/04/2018. A Sessão ocorreu normalmente em 23/04/2018 (pç. 3, p. 139-140) e o Presidente da Comissão, com a anuência do único licitante presente (Xingu Business Center) , estendeu o prazo de recebimento de novas propostas por 24 horas. Em 24/04/2018 a Sessão foi reaberta com a presença de dois licitantes (Xingu Business Center e WSM Construtora) , momento em que o Presidente da Comissão, em face da divergência de datas, resolve 'frustrar o certame', encerrando os trabalhos. Posteriormente, novo Aviso DOU foi publicado, informando a data da Sessão para 07/05/2018, ocasião em que se apresentou um único licitante (Xingu Business Center) .
62. 	Resposta à oitiva: realmente houve divergência de datas quanto à realização da sessão pública de licitação, conforme explica o Presidente da Comissão de Licitação, na Ata de Sessão Pública (24/04/2018) (pç. 19, p. 123-124) , e a gerente geral e coordenadora administrativa do CAU/MT, no Memorando 001/2018/GERAD/CAUMT (24/04/2018) (pç. 19, p. 125-127) . Entretanto, para garantir a legitimidade e segurança do certame, resguardando o interesse de eventuais terceiros, por ocasião da divergência de datas, o presidente da Comissão de Licitação entendeu por bem designar nova data para o certame. Frise-se que a atitude do presidente da Comissão de Licitação não estava eivada de nenhuma nulidade e nem trouxe qualquer prejuízo para os licitantes, a terceiros interessados, muito menos para a Administração Pública. Não acarretou prejuízos à competitividade e à obtenção da proposta mais vantajosa. Pelo contrário, a decisão foi tomada no sentido de garantir os princípios que regem as contratações públicas, como o da competitividade, vantajosidade, economicidade, moralidade, publicidade, isonomia, etc. Ademais, mesmo se a decisão do pregoeiro fosse eventualmente eivada de algum vício, a declaração de nulidade dependeria de prejuízo. Conforme dispõe a Lei de Processo Administrativo Federal, Lei 9.784/99, em seu art. 55, 'Em decisão na qual se evidenciem não acarretarem lesão ao interesse público nem prejuízo a terceiros, os atos que apresentarem efeitos sanáveis poderão ser convalidados pela própria Administração.' Vale mencionar que, nas sessões realizadas nos dias 23 e 24 de abril de 2018 não houve abertura de envelopes de proposta, de modo que o CAU/MT não tinha conhecimento do teor dos documentos constantes no envelope entregue pela licitante Xingu Business Center Empreendimentos Imobiliários SPE LTDA.
63. 	Análise: inicialmente existiram duas datas diferentes para a Sessão Pública, uma publicada na imprensa (23/04/2018) e outra no Edital (24/04/2018) publicado no website, o que caracterizou irregularidade inequívoca, necessitando saneamento. A primeira possibilidade seria considerar as duas válidas, o que poderia gerar contestação futura; essa foi a adotada de início pelo Presidente da Comissão. A segunda possibilidade seria anular os atos irregulares, voltando um passo atrás, publicando nova data para a Sessão; essa foi a segunda e definitiva solução do Presidente da Comissão. Entende-se que houve irregularidade, seguida da correspondente correção, ainda em tempo hábil para prosseguir a licitação. Irregularidade elidida.
j2) ausência de deliberação da Comissão de Licitação sobre proposta de licitante
64. 	Apontamento: ausência de deliberação da Comissão sobre a proposta única, novamente apresentada pela Xingu Empreendimentos em 07/05/2018.
65. 	Resposta à oitiva: quanto a alegação de ausência de deliberação da Comissão sobre a proposta única, novamente apresentada pela Xingu Empreendimentos em 07/05/2018, vale frisar que a comissão competente pela análise da proposta era a Comissão de Licitação, e não a Comissão Temporária para Aquisição da nova sede, formada pelos Conselheiros e convidado do Conselho. Conforme o exposto no item 6.2.2. e item 7 do Edital de Concorrência Pública 01/2018 (pç. 18, p. 81-83) , a competência para recebimento, abertura e julgamento da proposta era da Comissão de Licitação, que, após avaliação do imóvel, submeteria sua decisão ao Presidente do CAU/MT para homologação e adjudicação do objeto licitado ao ofertante-vendedor vencedor do certame, o que foi feito, conforme demonstra documento anexo (pç. 19, p. 130-131) . Vale ressaltar, ainda, que, conforme Regimento Interno do CAU/MT, art. 29, inciso XLV, 'Compete ao Plenário do CAU/MT XLV - apreciar e deliberar sobre propostas do presidente para adquirir, onerar ou alienar bens imóveis e móveis do patrimônio do CAU/MT, nos limites estabelecidos em atos normativos'. Diante do exposto, as alegações do denunciante não merecem prosperar, visto que todo o procedimento previsto em lei, no edital e no regimento interno do CAU/MT foram obedecidos por este Conselho Profissional.
66. 	Análise: existiram duas comissões envolvidas no processo de aquisição do imóvel: Comissão Temporária de Aquisição da Sede do CAU-MT (CTA) (pç. 18, p. 33) e a Comissão Permanente de Licitação do CAU-MT (CPL) , cujas atribuições foram previstas no Edital (pç. 18, p. 74-90) . A obrigação de abrir os envelopes e declarar o vencedor cabia à CPL, e a adjudicação e homologação ao Presidente do Conselho (pç. 18, p. 81-83) . A CTA não deliberou sobre a proposta porque era incompetente para tal. Irregularidade elidida.
Resposta do Licitante-vencedor à oitiva
67. 	O Licitante-Vencedor Xingu Business Center Empreendimentos Imobiliários SPE Ltda. respondeu (pç. 17) à oitiva que lhe foi encaminhada (pç. 8; 13) historiando os fatos brevemente e concluindo: os imóveis foram entregues ao CAU/MT, conforme contido no Edital de Licitação, assim sendo foram promovidas as adequações elencadas naquele Edital, sob as expensas do vencedor do certame, Xingu Business Center Empreendimentos Imobiliários SPE Ltda., conforme ART 298.5340. O preço da venda e compra foi compatível com o de mercado, inclusive abaixo da média — se consideradas as salas individualmente.
68. 	Análise: a declaração do Licitante-Vencedor, reconhecendo o custeio próprio da reforma de adaptação às especificações do Projeto Básico, conforme Anotação de Responsabilidade Técnica (ART) (pç. 17, p. 2) , corrobora o afirmado pelo Denunciado neste particular. Traz também a informação de que o preço de venda estaria abaixo do praticado no mercado, considerando a soma dos valores individuais das salas, cujos documentos cartoriais também juntou aos autos (pç. 17) . Não se apurou a veracidade dessa última declaração; de qualquer forma, há indício nesse sentido, considerando a pesquisa de preços (pç. 18, p. 50-67) , pois o preço do metro quadrado do imóvel adquirido foi aproximadamente 20% abaixo da média indicada pela referida pesquisa.
Relatório de Auditoria do CAU-BR
69. 	Em 27/12/2018, após ter respondido à oitiva, o Denunciado encaminhou 'Relatório de Auditoria Especial Circunstanciada in Loco' (pç. 20) , documento produzido pelo Conselho de Arquitetura e Urbanismo do Brasil (CAU-BR) em decorrência de auditoria realizada no processo de aquisição do imóvel de que tratam estes autos, determinada pela Presidência daquele Conselho Federal por meio da Portaria CAU-BR PRES 235/2018: 'Os exames foram realizados sobre a integralidade do referido processo licitatório, publicações pertinentes no 'Portal da Transparência' do CAU/MT e os respectivos registros contábeis das despesas realizadas. Foram colhidas, ainda, informações das pessoas envolvidas direta ou indiretamente no procedimento, especialmente dos componentes da Comissão de Licitação e da Assessoria Jurídica do CAU/MT'.
70. 	Análise: o documento contém um histórico dos eventos principais (pç. 20, p. 3-6) e análises de aspectos relevantes: pesquisa de preços (pç. 20, p. 6) ; parecer jurídico e documentos (pç. 20, p. 7-8) ; publicidade e procedimentos de julgamento (pç. 20, p. 8-9) ; laudo de avaliação (pç. 20, p. 9-10) ; condições de recebimento do imóvel e concretização (pç. 20, p. 10-11) ; informação conexa (comparação com o imóvel de propriedade do TCU no mesmo prédio) (pç. 20, p. 11-12) ; pontos de denúncia (exame de denúncias recebidas pela Ouvidoria Geral do CAU-BR) (pç. 20, p. 12-15) .
71. 	O Relatório de Auditoria conclui:
Com fundamento nos exames circunstanciados que se puderam realizar, in loco, nos dias 30 e 31/10/2018, nos elementos constantes dos autos do processo de licitação e nas exposições constantes deste relatório, a Auditoria Interna acompanhada da Assessoria Jurídica do CAU/BR opinam pela regularidade do Processo Licitatório 6344.46/2018 (Concorrência 1/2018) e do contrato administrativo dele decorrente, firmado pelo Conselho de Arquitetura e Urbanismo do Mato Grosso (CAU/MT) para aquisição de sua sede própria.
72. 	Não há, neste processo, elementos para infirmar as conclusões do mencionado Relatório.
Incidente de fiscalização
73. 	Vinculados à ‘peça 1’, como itens não digitalizáveis, há três vídeos mudos de câmeras de segurança, todos iniciando em 19/07/2018, às 15:37:40, com dois minutos e trinta segundos de duração cada um, apresentando a mesma cena de três ângulos diferentes, tomadas no andar térreo do edifício onde se localiza o imóvel em causa (pç. 3, p. 77) . As imagens referem-se a um desentendimento ocorrido entre um Conselheiro do CAU-MT e um Fiscal da mesma Autarquia, que foi objeto de comunicação e discussão na 78ª Reunião Plenária Ordinária do CAU-MT, de 28/07/2018 (pç. 22, p. 10-20) , o que permitiu a identificação dos envolvidos e do local onde se deram os fatos. 
74. 	O primeiro vídeo (Frontal.mp4) mostra a chegada ao saguão do edifício onde se localiza o imóvel em causa, vindo da área externa, do Conselheiro José da Costa Marques (vestido de preto) , Presidente da Comissão Temporária de Aquisição da Sede do CAU-MT (CTA) .
75.	O Segundo (Recepcao.mp4) expõe a recepção interna do prédio, onde o Conselheiro José da Costa Marques, antes de passar a roleta que dá acesso aos elevadores, interpela o Fiscal Wallace Fonseca Ferreira Leite (de camisa vermelha e munido de prancheta) ; e ao fazê-lo derruba com um tapa a prancheta com papéis e/ou instrumentos que o Fiscal tinha em mãos, visivelmente admoestando com agressividade o referido Fiscal.
76.	O terceiro (Elevador.mp4) exibe o corredor de acesso aos elevadores, onde o Conselheiro José da Costa Marques, após passar a roleta, continua a admoestação agressiva e desfere mais dois golpes bruscos com a mão, derrubando o que parece ser o aparelho celular que portava o mencionado Fiscal. Toda a cena se passa à vista de várias testemunhas.
77.	Análise: o Denunciante (pç. 3, p. 3-5) informa que o Fiscal do CAU-MT, no exercício de suas atribuições e ao fiscalizar, em resposta a denúncia recebida, a reforma em andamento no imóvel em causa neste Processo, foi agredido pelo Conselheiro do próprio CAU-MT e apresenta, como evidência da agressão, os três vídeos resumidos nos parágrafos anteriores. Por outro lado, o Denunciante também junta aos autos, e referente ao mesmo incidente, cópia da primeira página de ‘Representação Criminal’ ao Ministério Público Federal em Cuiabá-MT, de 03/08/2018-12:48, Protocolo: 1.20.000.001639/2018-00 (pç. 3, p. 75-76) , em face de José da Costa Marques, Conselheiro Titular do CAU-MT.
78. 	O incidente é claramente matéria penal e/ou pertinente ao regulamento disciplinar da Autarquia, em qualquer caso estranha à competência do TCU. Caberia o encaminhamento das evidências ao órgão pertinente do Ministério Público e ao próprio CAU-MT; entretanto essas providências já foram tomadas, por meio da Representação Criminal aludida no parágrafo anterior e pela mencionada comunicação registrada em ata da 78ª Reunião Plenária Ordinária do CAU-MT, de 28/07/2018, sendo desnecessária a repetição, que nada acrescentaria. 
Débito
79. 	Não se encontrou evidência de dano ao erário. Por outro lado, os indícios analisados nesta instrução e mencionados em parágrafo anteriores, indicam que a contratação se deu a preço de mercado, ou mais vantajoso.
Medida cautelar
80. 	O Denunciante requereu medida cautelar ‘determinando a imediata suspensão do contrato e, consequentemente, da execução de obra de reforma para adequação do imóvel objeto de aquisição’ (pç. 3, p. 31) , que não foi acolhida pela unidade técnica ou pelo Relator (pç. 4-7) . A análise precedente demonstra a inaplicabilidade da medida.
Sobrestamento
81. 	O exame da matéria não evidenciou a existência de qualquer processo cujo teor pudesse ensejar o sobrestamento destes autos.
CONCLUSÃO
82. 	A presente Denúncia deve ser conhecida por preencher os requisitos de admissibilidade. (§ 25) .
83.	O Relator, em Exame Sumário, manifestou-se favoravelmente ao prosseguimento do feito, ao restituir o processo à unidade técnica para apuração (§ 26) .
84. 	O Denunciado respondeu à oitiva respondendo a todos os apontamentos da Denúncia. (§ 27-66) .
85. 	O Licitante-Vencedor respondeu à oitiva e juntou documentos (§§ 67-68) .
86. 	O Conselho de Arquitetura e Urbanismo do Brasil (CAU-BR) realizou auditoria in loco nos procedimentos de aquisição do imóvel para a sede do CAU-MT, concluindo pela regularidade do processo licitatório e do contrato administrativo. (§§ 69-72) .
87.	Considerando a resposta à oitiva do Denunciado e a correspondente análise; considerando a resposta à oitiva do Licitante-Vencedor; e considerando a Auditoria promovida pelo Conselho de Arquitetura e Urbanismo do Brasil; conclui-se pela improcedência desta Denúncia (§§ 27-72) .
88.	Apurou-se incidente, envolvendo a agressão a um fiscal do CAU-MT, no exercício da atividade, por um Conselheiro do mesmo CAU-MT, estranho à competência do Tribunal (§§ 73-78) .
89. 	Não se encontrou indício e não se apurou dano ao erário (§ 79) .
90. 	É inaplicável a medida cautelar de suspensão do contrato de aquisição (§ 80) .
91. 	Não se identificou qualquer circunstância que motivasse a necessidade de sobrestar o julgamento destes autos (§ 81) .
INFORMAÇÕES ADICIONAISQuadro de Processos Conexos
92. 	O quadro a seguir apresenta os processos, identificados até o presente momento, independente de origem e do órgão instaurador, que tenham alguma conexão com os presentes autos e que possam ser de interesse futuro.
	§
	Identificação
	Descrição
	Evidência

	92.1.
	Processo de Licitação CAU-MT 634.446/2018
	Processo administrativo de aquisição de sede própria para o CAU-MT.
	pç. 18; 19

	92.2.
	Portaria CAU-BR-Pres 235/2018
	Auditoria no Processo Licitatório CAU-MT 634.446/2018, executada pelo CAU-BR
	pç. 20

	92.3.
	Protocolo MPF 0003.3306/2018
	Representação Criminal.
	pç. 3, p. 75-76

	92.4.
	MPF 1.20.000.001639/2018-00
	Representação ao MPF.
	pç. 3, p. 4

	92.5.
	Protocolo MPF 00038141/2018
	Representação ao MPF.
	pç. 3, p. 73-74

93. 	Esta instrução técnica foi gerada com o uso, em caráter experimental, de sistema informatizado desenvolvido pelo instrutor deste processo. A formatação conforma-se aos normativos em vigor, embora não corresponda à aparência usual.
PROPOSTA DE ENCAMINHAMENTO
94. 	Conhecer da presente Denúncia, satisfeitos os requisitos de admissibilidade. Fundamento: Lei 8.443/1992, art. 53, caput; RI-TCU/2002, art. 234, caput, art. 235, caput.
95. 	Considerar a presente Denúncia, no mérito, improcedente. Fundamento: RES-TCU 259/2014, art. 107, caput.
96.	Indeferir pedido de medida cautelar, por inexistência de pressupostos à sua adoção. Fundamento: RI-TCU/2002, art. 276, § 6º.
97.	Retirar a chancela de sigilo destes autos, exceto quanto às peças que contenham a identidade do Denunciante. Fundamento: Lei 8.443/1992, art. 55; Resolução-TCU 259/2014, art. 104, § 1º, art. 108.
98.	Dar ciência e encaminhar cópia da deliberação que vier a ser proferida aos destinatários a seguir identificados. Fundamento: RI-TCU/2002, art. 169, § 1º. 
	§
	Destinatário
	CPF/CNPJ

	98.1.
	Denunciante
	Identidade preservada

	98.2.
	Conselho de Arquitetura e Urbanismo do Estado de Mato Grosso 
 (CAU-MT) 
	CNPJ: 014.820.959.0001.88

	98.3.
	Xingu Business Center Empreendimentos Imobiliários SPE Ltda.
	CNPJ: 018.364.196.0001.69

	98.4.
	Conselho de Arquitetura e Urbanismo do Brasil (CAU-BR) 
	CNPJ: 014.702.767.0001.77

99.	Encerrar este processo. Fundamento: RI-TCU/2002, art. 169, inc. V.” 
	É o relatório.

não consta.

Não atuou.

Denúncia. Possíveis irregularidades em procedimento licitatório para aquisição de imóvel. Oitiva. Improcedência dos fatos denunciados. Arquivamento.

DENÚNCIA (DEN)

Trata-se de denúncia dando conta de possíveis irregularidades praticadas pelo Conselho Regional de Arquitetura e Urbanismo do Estado de Mato Grosso (CAU/MT) no processo licitatório 634446/2018, destinado à aquisição de imóvel e realização de serviços de reforma, a fim de abrigar a nova sede do conselho no município de Cuiabá/MT.
2.	As irregularidades denunciadas, em síntese, tratam das seguintes ocorrências:
	a) contradição no objeto licitado, em cujo edital consta a aquisição de imóvel, mas acaba por envolver também os serviços de reforma;
	b) inobservância da IN/SPU 22/2017;
	c) ausência de pesquisa e justificativa de preço;
	d) supressão de itens no anexo do edital;
	e) proposta antecipada do licitante vencedor;
	f) excessiva celeridade no processo licitatório;
	g) concessão de prazo acima do previsto no Edital (30 dias) , para a entrega do bem;
	h) exigências supérfluas e potencialmente restritivas à competição;
	i) indícios de direcionamento da licitação quanto à orientação da assessoria jurídica de restringir a competição;
	j) não vinculação do procedimento licitatório ao edital;
	k) ausência de publicidade dos serviços de reforma e adequação no portal da do CAU/MT; 
	l) afronta aos ditames legais na condução da licitação; e
	m) ausência de deliberação da comissão sobre a proposta da licitante.
3.	Por meio do despacho à peça 7, anuindo à proposta contida na análise inicial da Secex/MT (peça 4) , autorizei a realização de oitivas do CAU/MT e da empresa contratada em decorrência do procedimento licitatório objeto da denúncia.
4.	As respostas às oitivas foram analisadas pela SecexTrabalho por meio da instrução de mérito transcrita no relatório parte desta deliberação. Naquela análise, a unidade técnica considerou elididas todas as irregularidades apontadas, por considerar que as informações prestadas lograram demonstrar sua improcedência, ou, no caso da alínea “h” acima, as exigências foram justificadas.
5.	Dessa forma, a unidade técnica propõe que a denúncia seja conhecida, para que, no mérito, seja considerada improcedente.
6.	Acolho a proposta formulada pela SecexTrabalho, cuja análise adoto como parte das minhas razões de decidir.
7.	Com efeito, em relação aos itens denunciados, restou apurado que:
	a) contradição no objeto licitado, em cujo edital consta a aquisição de imóvel, mas acaba por envolver também os serviços de reforma: foi demonstrado que o objeto da licitação não incluiu a realização de obra de engenharia, sendo que as obras realizadas até a transferência da propriedade do imóvel ao CAU-MT foram de responsabilidade exclusiva do contratado de forma a adequá-las à especificação do objeto; 
	b) inobservância da IN/SPU 22/2017: a determinação do art. 17 da IN para a verificação de disponibilidade de imóvel da União para atendimento da necessidade do órgão foi cumprida por meio do ofício à peça 19, p. 9-12, respondido pela SPU (peça 18, p. 48) informando sobre a indisponibilidade de imóvel com as características informadas;
	c) ausência de pesquisa e justificativa de preço: os documentos apresentados em resposta à oitiva (peça 18, p. 49-67) demonstram que a pesquisa de preços foi realizada; 
	d) supressão de itens no anexo do edital: as justificativas apresentadas demonstram ter ocorrido erro na sequência de numeração dos itens do anexo do edital, sem que haja indícios da supressão de informações necessárias ao processo licitatório;
	e) existência de proposta protocolada pelo vencedor do certame um mês antes da primeira publicação do edital: o licitante vencedor foi uma das empresas que participaram da pesquisa de preços realizada pelo CAU/MT, cuja cotação não se confunde com a proposta apresentada no procedimento licitatório;
	f) excessiva celeridade no processo licitatório: a celeridade do procedimento licitatório decorreu da urgência da aquisição do imóvel, em razão da aproximação do fim do contrato de locação existente, não tendo sido verificada ilegalidade no procedimento;
	g) concessão de prazo acima do previsto no Edital (30 dias) , para a entrega do bem: a prorrogação do prazo estava prevista no edital, de forma a permitir que o imóvel fosse entregue em conformidade com as especificações;
	h) exigências supérfluas e potencialmente restritivas à competição: (1) as exigências de raio máximo de 3 km do centro da cidade, tempo de construção de no máximo de cinco anos, estacionamento rotativo situado no máximo a cem metros do imóvel, apesar de parcialmente restritivas, foram justificadas ante as necessidades funcionais do CAU/MT; (2) a exigência de dez vagas na garagem foi considerada compatível com o tamanho de um imóvel de construção recente; e (3) a necessidade de elevadores para imóvel localizado em pavimentos que não o térreo de edifícios mostra-se pertinente e necessária;
	i) indícios de direcionamento da licitação quanto à orientação da assessoria jurídica de restringir a competição: foi esclarecido que a orientação da assessoria jurídica foi de que o CAU-MT deveria definir suas necessidades (peça 19, p. 49) , de forma a evitar que detentores de imóveis de qualquer tipo participassem do certame, o que se trata de cumprimento de requisito legal quanto à especificação completa do objeto licitado (art. 15, § 7º, inciso I, da Lei 8.666/1993) ;
	j) não vinculação do procedimento licitatório ao edital: improcedente a alegação de que o imóvel adquirido não estava apto, por haver obra em andamento para adequação às exigências do edital, uma vez que o edital estabeleceu prazo para que o contratado adaptasse o imóvel às exigências do edital;
	k) ausência de publicidade dos serviços de reforma e adequação no portal do CAU/MT: conforme já apontado, os serviços de reforma foram de responsabilidade exclusiva do contratado, não fazendo parte do objeto licitado;
	l) afronta aos ditames legais na condução da licitação: improcedente a alegação de ilegalidade na decisão do presidente da comissão de licitação em publicar nova data para a realização da licitação, uma vez que constatada divergências na publicação da data original, essa era a atitude esperada daquele responsável; e
	m) ausência de deliberação da comissão sobre a proposta da licitante: a alegação também se mostra improcedente, uma vez que a comissão de licitação, a quem competia a deliberação sobre a proposta, assim o fez, com a análise da proposta e a declaração do vencedor do certame. 
	Por fim, quanto aos vídeos anexados à denúncia, conforme analisado pela unidade técnica, mostram a filmagem, a partir de câmeras de segurança, de desentendimento entre um conselheiro do CAU-MT e um fiscal do conselho no saguão de entrada do edifício onde se encontra o imóvel objeto da presente denúncia. Por não se tratar matéria de competência deste Tribunal, deixo de tecer considerações adicionais sobre esse incidente.
	Ante o exposto, manifesto-me por que o Tribunal aprove o acórdão que ora submeto à apreciação deste Colegiado.
TCU, Sala das Sessões Ministro Luciano Brandão Alves de Souza, em 14 de agosto de 2019.
AUGUSTO SHERMAN CAVALCANTI 
Relator